最高法院刑事判決　　　　　　　九十六年度台上字第三八０號
上　訴　人　甲○○
選任辯護人　任鳴鉅律師
　　　　　　郭承昌律師
上列上訴人因貪污案件，不服台灣高等法院中華民國九十五年七
月三十一日第二審更審判決（九十五年度上更(一)字第四四號，起
訴案號：台灣板橋地方法院檢察署八十七年度選偵字第二號），
提起上訴，本院判決如下：
    主  文
原判決撤銷，發回台灣高等法院。
    理  由
本件原判決認定上訴人甲○○自民國七十九年三月起至八十七年
二月間止，連續擔任二屆台北縣蘆洲鄉鄉長（蘆洲鄉於八十六年
十月奉准改制為蘆洲市，上訴人為改制後市長），綜理蘆洲鄉（
市）各項經費支出、使用，為依據法令從事於公務之人員。明知
該公所八十七年度總預算自治業務歲出經常門其他項目下所編列
「村鄰長出國訪問活動」預算費用，經鄉民代表會審核通過之補
助對象僅限於蘆洲市里長、里長配偶及各鄰鄰長，不包含里、鄰
長之其他眷屬。且依當時應適用之修正前預算法第七十八條、第
二十三條、第五十三條規定，在預算執行時遇有適用對象不同者
，應循行政程序呈報上級機關同意，並送請市民代表會追認；再
依行政院核定之縣市以下各級民意代表出國考察審核原則及公教
人員申請出國案件審核要點，並無眷屬可公費出國之法令依據。
竟基於直接圖其他私人不法利益之犯意，於八十六年十一月間在
蘆洲市公所召開里長聯繫會報時，口頭同意無法出國之里、鄰長
得以其他眷屬替代享用公費出國，復於八十六年十二月十日，在
各里里長連署之「申請書」上，批示「餘額同意由各里長辦理團
體活動費用」，同意各里若有部分里、鄰長無法成行，得以將已
請領之活動費用移作出國期間之團體活動費用，使完全不符合上
開預算適用對象如原判決附表（下稱附表）所示二百四十一名眷
屬免費參加，全額補助渠等之團費，又有八十位鄰長未出國，經
費亦由各該團使用。並由各里里長在返台後檢附承辦旅行社出具
之旅行業代收轉付收據辦理核銷，以此方法對於主管之事務直接
圖其他私人之不法利益，因而致渠等獲得免費旅遊之利益，並將
應補助之八十名人員之費用，亦予共同花用，合計新台幣四百八
十一萬五千元等情。因而撤銷第一審之判決，改判仍論處上訴人
依據法令從事公務之人員，對於主管之事務，明知違背法令，直
接圖其他私人不法利益，因而獲得利益罪刑。固非無見。
惟查：（一）、有罪判決書所記載之犯罪事實，為論罪科刑適用
法律之基礎，故凡於適用法律有關之重要事項，如犯罪之目的、
時間、地點、方法等項，必須詳加認定、明確記載，始足為適用
法律之依據。原判決係以「附表」資為事實記載及理由說明之一
，則該附表之內容自應與事實記載及理由說明相互一致，方始適
法。原判決附表編號十「非鄰里長本人替代出國人數」欄係記載
「十人」，而其備註欄之說明謂：「第一、九、二十二、二十四
、二十五鄰鄰長由父母替代出國，第五鄰鄰長由里長父親頂替出
國，第十四、十六、二十八、二十九鄰鄰長由配偶替代出國，第
十五鄰鄰長由子女替代出國」。依此計算，人數應為十一人，顯
與上開欄內所記載之「十人」不相一致。另原判決事實欄記載：
上訴人同意使完全不符合上開預算適用對象如附表所示「二百四
十一名」眷屬免費參加，全額補助渠等之團費（見原判決第三頁
），而該附表「非鄰里長本人替代出國人數」一欄，總計人數固
亦記載為二百四十一名。然依其理由欄引述證人即永樂里里長李
再富在法務部調查局台北市調查處（下稱台北市調處）調查時所
證稱：「另外以親屬替代參加者有十人，……另第五鄰黃海朋已
他遷，其名額由我父親李萬得頂替出國」等語（原判決第八頁）
，合計該里頂替人數應為十一人。如果無誤，則總計非鄰、里長
本人替代出國人數似為二百四十二人，而非二百四十一人。是其
事實之記載與理由之說明顯然不符，自有理由矛盾之違法。（二
）、有罪之判決書事實欄為適用法令之依據，應將法院依職權認
定與犯罪構成要件有關之事項，詳記於事實欄，然後於理由內逐
一說明其憑以認定之證據，使事實及理由兩相一致，方為合法。
原判決理由謂：「上訴人身為蘆洲市長，明知民意代表或村里長
之公費出國考察訪問活動，依相關法令，眷屬均不得以公費隨同
出國，以及鄰長並無補助公費出國之適用，竟仍指示蘆洲市公所
民政課對於如附表所示之里、鄰長眷屬替代出國部分，亦准予以
公費全額補助出國，自屬違反『縣市級以下各級民意代表出國考
察審核原則』、『公教人員申請出國案件審核要點』之規定至明
。」（見原判決第十二頁），已認「里長配偶」及「鄰長」本人
亦不得以公費出國考察。然依其附表之記載，僅將非里長配偶之
其他眷屬及由鄰長配偶或其他眷屬出國部分認係上訴人圖利之對
象。未將「里長配偶」及「鄰長」本人出國部分列為上訴人圖利
他人之範圍，致判決理由之說明與事實之記載不相一致，亦有理
由矛盾之違誤。（三）、有罪之判決書應將法院依職權認定與犯
罪構成要件有關之事項，詳記於事實欄，然後於理由內逐一說明
其憑以認定之證據，方為合法。而理由之敘述均應依憑證據，且
須與卷內之證據資料相適合，否則即有判決理由不備之違法。本
件原判決認鄰長依地方制度法第五十九條規定所設置，自屬廣義
從事於公務之人員，應有上開「縣市級以下各級民意代表出國考
察審核原則」、「公教人員申請出國案件審核要點」之適用（見
原判決第十四頁）。然查地方制度法第五十九條規定：「村（里
）置村（里）長一人，受鄉（鎮、市、區）長之指揮監督，辦理
村（里）公務及交辦事項。由村（里）民依法選舉之，任期四年
，連選得連任。村（里）長選舉，經二次受理候選人登記，無人
申請登記時，得由鄉（鎮、市、區）公所就該村（里）具村（里
）長候選人資格之村（里）民遴聘之，其任期以本屆任期為限。
依第一項選出之村（里）長，應於上屆任期屆滿之日就職。」。
係就村（里）長為規定，原判決誤以「村、里長」之規定為「鄰
長」，繼而認鄰長屬廣義從事於公務之人員，應有上開「縣市級
以下各級民意代表出國考察審核原則」、「公教人員申請出國案
件審核要點」之適用，其理由之敘述與卷內之證據資料不相適合
，非但證據理由矛盾，且有適用法則不當之違法。（四）、未經
合法調查之證據，不得作為判斷之依據，刑事訴訟法第一百五十
五條第二項定有明文。又依同法第一百六十五條第一項規定，卷
宗內之筆錄及其他文書可為證據者，審判長應向當事人、代理人
、辯護人或輔佐人宣讀或告以要旨。此為事實審法院於審判期日
就文書證據所憑踐行之調查方法及程序，旨在使被告澈底了解該
等文書記載之內容及意涵，而為充分之辯論，以使法院形成正確
之心證。故法院就文書證據，如未確實依照上開法定調查方法，
於審判期日踐行調查程序，而遽採為判決之基礎，即難謂其判決
於上開證據法則無所違背。本件證人即審計部台灣省台北縣審計
室第三課審計莊淑美及台北縣蘆洲市公所民政課課員楊敏珊分別
在台北市調處之證述，卷附台北縣蘆洲鄉八十七年度總預算：歲
出計畫說明提要與各項費用明細表、台北縣蘆洲市各里辦公處函
暨出國訪問計畫書、台北縣蘆洲市公所動支經費請示單暨領據、
台北縣蘆洲鄉第十五屆村長名冊、台北縣蘆洲鄉鄰長名冊等文書
證據，原審於審判期日踐行調查證據程序時，並未提示予上訴人
，令其辨認，有審判筆錄之記載可稽。是上開證據未經合法調查
，乃逕採為認定上訴人犯行之論罪依據，難謂其判決已符上開證
據法則。上訴意旨執以指摘原判決違法，非無理由，應認原判決
仍有撤銷發回之原因。
據上論結，應依刑事訴訟法第三百九十七條、第四百零一條，判
決如主文。
中　　華　　民　　國　九十六　年　　一　　月　 十八 　日
                      最高法院刑事第八庭
                          審判長法官  張　淳　淙
                                法官  劉　介　民
                                法官  張　春　福
                                法官  洪　昌　宏
                                法官  蔡　彩　貞
      本件正本證明與原本無異
                                      書  記  官
中　　華　　民　　國　九十六　年　　一　　月　二十三　日
                                                      Ｅ
